高雄高等行政法院判決　　　　　　　　　　　　　　　九十年度訴字第一三三九號
　　　　　　　　　　　　　　　.
　　 原　　　告　乙○○
　　 兼　右一人
　　 訴訟代理人　甲○○
　　 被　　　告　高雄縣政府
　　 代　表　人　楊秋興　縣長.
　　 訴訟代理人　戊○○
　　　　　　　　 丙○○
　　　　　　　　 丁○○
右當事人間因土地徵收事件，原告不服內政部中華民國九十年四月二十日台（九十）
內訴字第九○○三一六八號訴願決定，提起行政訴訟，本院判決如左：
    主  文
訴願決定及原處分均撤銷。
被告對於原告請求一併徵收殘餘土地事件，應依本判決之法律見解作成決定。
訴訟費用由被告負擔。
    事  實
甲、事實概要：
    緣原告甲○○與訴外人林奇福所有坐落高雄縣鳳山市○○○段三四—一九、三四
    —二一地號土地，及原告乙○○與訴外人林奇清所有同地段三四—三三、三四—
    三四、三四—三五地號土地，經被告於民國（下同）八十六年五月十四日以府地
    權字第九一二○八號公告徵收為鳳山污水廠用地。原告甲○○、乙○○及訴外人
    林奇福、林奇清等四人於徵收公告期滿六個月內向被告請求一併徵收上開土地之
    殘餘部分，即同地段三四—一、三四—三六、三四—五、三四—一四地號土地，
    為被告予以否准。原告等四人不服，提起訴願，經前台灣省政府決定撤銷原處分
    ，被告仍予否准，嗣又經原告等數次訴願及前台灣省政府屢為決定撤銷原處分，
    被告乃以八十九年十一月一日府地權字第一八一二六七號函復原告等略以：「．
    ．．經本府本（八十九）年十月十六日下午三時會同有關單位及台端等現場實地
    再次會勘，前開等土地地段相同，地界相連，地上無作物，東臨鳳山溪，西臨鳳
    山污水處理廠用地，南北均臨道路，地勢平坦，交通方便，形勢雖為不規則之狹
    長型，面積不能謂之過小，應不符合土地法第二百十七條之規定。」等語，否准
    原告等四人之請求。原告等四人仍表不服，又向內政部提起訴願，經遭決定駁回
    ，原告甲○○、乙○○遂提起本件訴訟。
乙、兩造聲明：
一、原告聲明求為判決：一、訴願決定及原處分均撤銷。二、被告應作成一併徵收高
    雄縣鳳山市○○○段三四－一、三四－三六、三四－五、三四－一四地號等土地
    之決定。
二、被告聲明求為判決：原告之訴駁回。
丙、兩造之爭點：
一、原告主張之理由：
（一）按「徵收土地之殘餘部分，面積過小或形勢不整，致不能為相當之使用時，所
      有權人得於徵收公告期滿六個月內，向市、縣地政機關要求一併徵收之。」土
      地法第二百十七條定有明文。原告甲○○與乙○○於民國六十年間因繼承分別
      取得鳳山市○○○段三四—一地號土地（持分二分之一）及同段三四—五地號
      土地（持分二分之一），嗣都市計畫經數次變更、發佈實施，被告依都市計畫
      法第二十三條規定逕行辦理地籍分割測量登記，原告所請求一併徵收之鳳山市
      ○○○段三四—一、三四—三六、三四—五、三四—一四等地號土地，即係由
      上開原告繼承土地逕行分割而出，與被告徵收作為鳳山污水廠之原告所有其他
      土地，地界相連，核已符合內政部六十八年十月九日台內地字第三○二七四號
      函就土地法第二百十七條所謂「徵收土地之殘餘部分」之解釋。被告雖以前台
      灣省府住宅及都市發展處（下稱前台灣省住都處）八七住都環字第○八六六○
      ○號函復：「．．．並非因污水處理廠徵收而造成殘餘。是否合於一併徵收之
      要件請依事實認定．．」等語，拒絕原告申請。惟查，被告於報請補助時，即
      已認定系爭土地符合一併徵收要件，其後又以前台灣省住都處函復否准原告所
      請，顯屬自相矛盾。又系爭土地是否符合土地法第二百十七條一併徵收之要件
      ，其認定與受理應屬該管市縣地政機關之權責，住都處係屬營繕單位，其以前
      揭函復認定系爭土地非殘餘部分，不無越權之嫌。況前揭住都處函復內容亦表
      示「是否合於一併徵收之要件，請依事實認定：：：」，是以前台灣省住都處
      就系爭土地是否合於一併徵收要件，亦未下定論。詎被告未予審酌，竟以該處
      函復內容斷章取義，否准原告申請，其處分亦有違誤。
（二）被告復以系爭土地形式雖為不規則之狹長型，面積不能謂之過小，應不符合土
      地法第二百十七條之規定云云，否准原告所請。然查，土地法第二百十七條係
      規定「面積過小或形勢不整」，條文使用「或」字，應解為符合其中任何一項
      即為以足。查原告係以系爭土地「形勢不整」為主要理由而請求被告一併徵收
      ，被告既亦肯認系爭土地形勢為不規則之狹長型，則原告所請當屬合法正當。
      詎被告另以「面積不能謂之過小」否定原告申請，明顯涇渭不分，其處分實於
      法未合。又土地法第二百十七條係以殘餘部分「不能為相當之使用」為一併徵
      收之要件，被告僅以系爭土地面積不致過小等理由否准原告請求，對於系爭土
      地是否不能為相當之利用，卻絲毫未加斟酌，其否准處分亦顯屬不備理由。
（三）訴願決定略以：被告現場勘查結果，地上無作物，則徵收後並無致不能為相當
      之使用之情事云云，維持原否准處分。惟查，土地法第二百十七條規定「不能
      為相當之使用」要件，係屬事實認定問題，然被告勘查記錄對此並未做事實認
      定；於訴願程序中，內政部復未派員會勘，亦未向被告查證，則訴願決定率認
      系爭土地並無不能為相當之使用之情事云云，明顯係空穴來風，與事實不符。
      又所謂「地上無作物」乙節，業經原告於被告八十九年十月十六日實地勘查時
      向被告陳明「徵收後之剩餘土地，平均寬度不足十公尺，形式不整，犁耕困難
      ，灌溉尤成問題，因為無法耕作，故實地並無種植農作物」等語，詳盡說明在
      案，訴願決定對此未加斟酌，亦嫌草率。復查系爭土地經都市計畫編定為綠地
      ，不能供建築使用，如欲作為農業使用，應由具備專業知識之人員現場會勘，
      並就地形、灌溉、排水、作物等因素分析認定能否為相當之使用，始為合理。
      訴願決定對此並未詳細審酌，實已理由不備。
（四）又查，被告八十七年三月三十一日八七府建土字第二五○七八號函已認定系爭
      土地符合土地法第二百十七條一併徵收之要件，且經被告八十七年九月二十二
      日八七府建土字第一八八九八四號函確認在案。乃被告竟出爾反爾，推翻前述
      認定，實罔顧政府公信力。而內政部對此亦未責成被告詳加答辯，其訴願決定
      ，洵有不當。又台灣省政府八十九年九月十五日八九府訴一字第一二八三四七
      號訴願決定，曾以：「（１）本案系爭土地何以不符合內政部六十八年十月九
      日（六八）內地字第三○二七四號函規定？（２）被告八十七年三月三十一日
      府建土字第二五○七八號函認定系爭土地符合土地法第二一七條一定徵收要件
      ，復經八十七年九月十六日研商本案土地是否符合一併徵收要件之協調會所確
      認，何以就前後事實認定有所出入？」等二項疑問撤銷被告否准處分，上開二
      疑問均未見被告於重行處分時敘明，顯見被告係故意避而不談，其否准不無草
      率之嫌。
（五）末查土地法係民國十九年六月三十日公布施行，當時第二百十七條規定「徵收
      土地之殘餘部分，面積過小或形勢不整致不能為相當之使用時，所有權人得要
      求一併徵收之。」與現行土地法第二百十七條規定之立法意旨相同。自土地法
      立法以來，迄今已歷時七十年有餘，農耕型態由人工轉為機械化，農作物講求
      經濟效益，系爭土地於都市計畫範圍內非屬農業區，被告如認定能為相當之利
      用，則應指明應種植何種農產品。又系爭土地地形極為狹長，平均寬度不足十
      公尺，不利犁耕，應已符合土地法第二百十七條「不能為相當之使用」之要件
      ，被告由否准原告請求，其認事用法，實有違誤。
二、被告主張之理由：
    原告等所有座落鳳山市○○○段三四—一、三四—一四地號土地，係六十八年六
    月三十日發布實施都市計畫編定為「綠帶用地」，同段三四—五、三四—三六地
    號土地於八十八年八月十六日變更為「綠帶用地」。原鳳山污水廠用地徵收時，
    原告等分別於徵收公告期滿六個月內，依土地法第二百十七條規定向被告申請一
    併徵收上開土地，因本件用地徵收之經費來源大部分為補助款，由中央補助百分
    之五十、省府補助百分之四十，被告負擔百分之五、鳳山市公所及鳥松鄉公所各
    分攤百分之二‧五。被告出於善意，於報請補助時即以符合一併徵收要件提報，
    迨中央同意補助再行辦理一併徵收作業，上開情形業於協調會時即向原告等說明
    。嗣前台灣省住都處以八七住都環字第○八六六○○號函復說明三略以：「本案
    林君等申請一併徵收之土地，亦早經貴府循都市計畫程序劃定，並逕行分割為綠
    地及道路用地，面積二三三平方公尺，形勢雖狹長（事實綠帶及道路用地原屬狹
    長帶狀土地）面積不小，並非因污水處理廠徵收而造成殘餘。是否合於一併徵收
    之要件，請依事實認定；又本案如予照准，日後其他建設徵收用地案件，如毗鄰
    都市計畫狹長型公共設施用地之地主均要求援例一併辦理徵收，勢將造成無限困
    擾，並請審慎衡酌。該等綠地及道路用地貴府欲行開發，應本主管機關權責自行
    籌措經費，依土地法及都市計畫法辦理徵收。」等語，否准一併徵收。原告等嗣
    後一再提出陳情及訴願，應認為不符一併徵收要件，不應准其所請。
   理　由
一、按「徵收土地之殘餘部分，面積過小或形勢不整，致不能為相當之使用時，所有
    權人得於徵收公告期滿六個月內，向市、縣地政機關要求一併徵收之。」行為時
    土地法第二百十七條定有明文。又「按土地法第二百十七條規定：．．．其立法
    精神係基於保障被徵收土地所有權人之請求權而設，該法條所稱『不能為相當之
    使用』，由市、縣地政機關會同需地機關及相關單位實地勘查，依事實認定之，
    不限以計畫使用或徵收當時實際使用為認定之依據。」亦經內政部八十七年八月
    二十五日（八七）台內地字第八七九六二八九號函釋在案。足見徵收土地殘餘部
    分之所有權人，須以「面積過小，致不能為相當之使用」或「形勢不整，致不能
    為相當之使用」，符合二者要件之一，即可依土地法第二百十七條規定，要求市
    、縣地政機關一併徵收。而徵收土地殘餘部分是否已致「不能為相當之使用」之
    情形，應由市、縣地政機關會同需地機關及相關單位實地勘查，依事實認定之。
二、經查，本件原告甲○○所有坐落高雄縣鳳山市○○○段三四—一、三四—三六地
    號土地持分二分之一及原告乙○○所有同地段三四—五、三四—一四地號土地持
    分二分之一（下稱系爭土地），為被告公告徵收為鳳山污水廠用地之殘餘部分。
    原告等於徵收公告期滿六個月內向被告請求一併徵收，為被告否准。原告等不服
    ，提起訴願，經前台灣省政府決定撤銷原處分，被告仍予否准，嗣又經原告等數
    次訴願及前台灣省政府屢為決定撤銷原處分，被告乃以八十九年十一月一日府地
    權字第一八一二六七號函復原告略以：「．．．經本府本（八十九）年十月十六
    日下午三時會同有關單位及台端等現場實地再次會勘，前開等土地地段相同，地
    界相連，地上無作物，東臨鳳山溪，西臨鳳山污水處理廠用地，南北均臨道路，
    地勢平坦，交通方便，形勢雖為不規則之狹長型，面積不能謂之過小，應不符合
    土地法第二百十七條之規定。」等語，而否准原告等請求一併徵收系爭土地，固
    非無見。惟查：
（一）原告甲○○與訴外人林奇福因被告公告徵收鳳山污水廠用地，前於八十六年六
      月二十六日請求被告一併徵收土地之殘餘部分，被告乃於八十六年七月十一日
      由所屬地政科、建設局及鳳山地政事務所人員會同實地勘查系爭三四－一、三
      四－二二、三四－三六地號土地，然勘查結果僅記載：系爭三筆土地地段相同
      、地界相連、混合使用，實地並無種植作物等情，並未查明系爭土地是否有「
      面積過小或形勢不整，致不能為相當之使用」之情形，此有該日會勘紀錄影本
      附於本院卷足按。嗣因原告乙○○及訴外人林奇清於八十六年七月二十一日又
      向被告請求一併徵收系爭三四－五、三四－一四地號土地，經被告一併否准後
      ，原告甲○○、乙○○及訴外人林奇福、林奇清等不服，提起訴願，經前台灣
      省政府決定撤銷原處分，被告仍予否准，嗣又經原告等數次訴願及前台灣省政
      府屢為決定撤銷原處分，被告乃於八十九年十月十六日由所屬水利局、地政局
      及鳳山地政事務所人員會同原告甲○○實地勘查系爭三四－一、三四－二二、
      三四－三六、三四－五、三四－一四地號等五筆土地（其中三四－二二地號土
      地已納入紅毛港遷村計劃內區段徵收辦理），勘查結論亦僅記載：因申請一併
      徵收剩餘土地，其面積不致過小，不符合一併徵收要件等語，乃函復原告予以
      否准，此亦被告八十九年十月十六日會勘紀錄及八十九年十一月一日府地權字
      第一八一二六七號函等影本附於本院卷可稽，即仍未查明系爭土地是否已致「
      不能為相當之使用」之情形，則依前揭土地法第二百十七條規定及內政部函釋
      之意旨，被告逕以系爭土地形勢雖為不規則之狹長型，面積不能謂之過小，應
      不符合土地法第二一七條之規定為由，函復否准原告請求一併徵收殘餘土地部
      分，即嫌速斷。
（二）又土地法第二百十七條所謂徵收土地殘餘部分，面積過小或形勢不整，「致不
      能為相當之使用」而應予以一併徵收。係將此「不能為相當之使用」之不確定
      法律概念經由解釋，具體化地適用於特定事實關係之涵攝過程，應認地方政府
      於行使此一職權作成具體決定時，享有判斷餘地，原則上應予尊重。況土地徵
      收事件，往往係由需地機關基於興辦公共事業或實施國家重要經濟政策，配合
      各地方土地使用之現況，經由法定程序，並參酌熟諳土地事務之專業人員提出
      之意見，衡酌公共利益及人民私權之維護，慎重行事以為決策，依其性質，應
      認地方行政機關享有判斷餘地。查被告前因原告甲○○及訴外人林奇福請求一
      併徵收系爭土地，曾以八十七年三月三十一日八七府建土字第二五○七八號函
      請前台灣省住都處將之列入鳳山污水廠計晝補助一併徵收剩餘土地，該函說明
      二、載明「該訴願人（甲○○及林奇福）所有剩餘土地尚餘○．一三○八公頃
      ，惟屬狹長形，平均寬度不足十公尺，應符合土地法第二百十七條一併徵收要
      件。」等文，又被告於八十七年九月十六日召開原告及訴外人林奇福、林奇清
      等四人陳情徵收系爭殘餘土地是否符合一併徵收協調會會議，獲致結論亦認系
      爭土地符合土地法第二百十七條一併徵收要件，建請省住都處函報中央納入鳳
      山溪污水廠計劃內一併補助辦理等語，此均有被告上開函文及會議紀錄等影本
      附於原處分卷可按，依上開說明，系爭土地是否符合一併徵收之要件，被告本
      享有判斷之餘地，殊無由其他機關代為認定之理。則被告上開函文及會議結論
      ，既認系爭土地符合土地法第二百十七條一併徵收要件，嗣又以前台灣省住都
      處以八七住都環字第○八六六○○號函復略以：系爭土地形勢雖狹長面積不小
      ，並非因污水處理廠徵收而造成殘餘。是否合於一併徵收之要件，請依事實認
      定，及本案如予照准，日後其他建設徵收用地案件，如毗鄰都市計畫狹長型公
      共設施用地之地主均要求援例一併辦理徵收，勢將造成無限困擾，並請審慎衡
      酌等語，而否准原告之請求，即非妥適。又查上述被告八十七年三月三十一日
      八七府建土字第二五○七八號函文，僅泛稱原告所有剩餘土地屬狹長形，平均
      寬度不足十公尺，應符合土地法第二百十七條一併徵收要件等語，亦未就系爭
      殘餘土地是否已致「不能為相當之使用」之情形為認定，是本件仍應由被告會
      同相關單位及專業人員實地勘查，依事實認定系爭土地是否已致「不能為之相
      當使用」，再決定准駁，始為適法。
三、綜上所述，被告未依事實認定系爭徵收土地之殘餘部分，是否已致「不能為相當
    之使用」之情形，逕以系爭土地形勢雖為不規則之狹長型，面積不能謂過小，而
    認不符合土地法第二百十七條之規定，予以否准原告請求一併徵收系爭土地，其
    認事用法，均欠妥適。訴願決定未予糾正，同有可議。原告執此指摘，請求將訴
    願決定及原處分均予撤銷，為有理由，應予准許。又原告請求被告應作成一併徵
    收系爭三四－一、三四－三六、三四－五、三四－一四地號等土地之決定部分，
    因本件尚應由被告會同相關單位及專業人員實地勘查，依事實認定系爭土地是否
    已達「不能為相當之使用」，再決定准駁，涉及行政機關之行政裁量決定範疇，
    爰依行政訴訟法第二百條第四款規定之意旨，命被告對於原告請求一併徵收殘餘
    土地事件，應依本判決之法律見解作成決定，以資適法。
據上結論，本件原告之訴為有理由，依行政訴訟法第二百條第四款、第九十八條第三
項前段，判決如主文。
中　　　華　　　民　　　國    九十一　　年　  　八　　　月　　  十三　　日
                              高雄高等行政法院第二庭
                                          審判長法官  呂佳徵
                                          法      官  蘇秋津
                                          法      官  林勇奮
右為正本係照原本作成。
如不服本判決，應於判決送達後二十日內向本院提出上訴書狀，其未表明上訴理由者
，應於提起上訴後二十日內向本院提出上訴理由書（須按對造人數附繕本）；如於本
判決宣示或公告後送達前提起上訴者，應於判決送達後二十日內補提上訴理由書（須
附繕本）。未表明上訴理由者，逕以裁定駁回。
提起上訴應預繳送達用雙掛號郵票七份（每份三十四元）。
中　　　華　　　民　　　國    九十一　　年　  　八　　　月　　  十三　　日
                                          法院書記官  謝文輝
